【裁判字號】    99,簡上,70
【裁判日期】    991231
【裁判案由】    返還消費借貸款
【裁判全文】
臺灣新竹地方法院民事判決              99年度簡上字第70號
上  訴  人  蔡惠玉
訴訟代理人  彭柏鈞
被上訴人    台灣土地銀行股份有限公司
法定代理人  蘇樂明
訴訟代理人  彭永欽
上列當事人間請求返還消費借貸款事件，上訴人對於中華民國99
年8月16日本院新竹簡易庭99年度竹簡字第266號第一審簡易判決
不服，提起上訴，本院於99年12月22日辯論終結，判決如下：
      主  文
上訴駁回。
第二審訴訟費用由上訴人負擔。
    事實及理由
一、被上訴人起訴主張：
  (一)上訴人蔡惠玉分別於民國94年2月3日、94年2 月16日、94
      年2月5日向被上訴人台灣土地銀行股份有限公司申辦信
      用卡、現金卡、綜合消費借貸，並分別簽署康鉑晶
      片卡申請書，約定依「信用卡約定條款」核給信用卡使用
      ，信用額度新臺幣(下同)10萬元，並有關於循環信用利率
      、利息與違約金之計算以及視為到期之約定等；簽署「
      春嬌志明現金卡申請書暨融資契約書」核給現金卡使用，
      額度為5 萬元，並有關於利率、利息與違約金之計算以及
      視為到期之約定等；簽立「綜合消費放款借據」向被上
      訴人借得50萬元，並有關於利息、違約金之計算以及視為
      到期之約定等。
  (二)嗣上訴人於98年1 月起無力清償債務，依消費者債務清理
      條例(下稱：消債條例)第151 條規定向最大債權銀行中國
      信託商業銀行申請債務協商通過，簽署「前置協商機制協
      議書」(下稱：系爭協議書)，並經臺灣臺北地方法院以98
      年度消債核字第5000號民事裁定認可債務清償方案，惟上
      訴人又於99年2月9日毀諾，依系爭協議書第4 條規定，所
      有協議書內之優惠條件取消，未到期部分之債務視為全部
      到期，各無擔保債權金融機構得回復原契約條件( 包括依
      原契約內容計算利率及違約金等 )繼續對上訴人訴追，故
      依據上開各契約內容，上訴人尚積欠被上訴人如原判決主
      文所示之本金、利息及違約金未付，爰請求如數給付等語
      。
  (三)對於上訴人答辯所為之陳述如下：
      １、系爭協議書雖是定型化契約條款，惟是經銀行公會擬
          定後，報經行政院金融監督管理委員會跟財政部核准
          ，才跟上訴人簽立，是以，系爭協議書條款顯無違反
          誠信原則，及對消費者顯失公平情事。
      ２、又上訴人一直認為系爭協議書第4 條具有懲罰性的性
          質，但是系爭協議書是寫所有優惠的條件取消，亦即
          回復到原契約的狀態，協議書只有第4 條係對消費者
          義務的負擔，其餘都是銀行讓步，如果沒有第4 條的
          約定，很難說是有平等互惠的原則，是以本案並非另
          外一案新增的借款，而是就原有債務雙方達成處理的
          協議。
二、上訴人則以：
  (一)上訴人簽署系爭協議書之後，並依約定自98年3 月10日起
      ，按時向最大債權金融機構即中國信託商業銀行繳納1 萬
      元，直至99年2 月10日起，因收入驟然減少而無力負擔，
      無法依約定按時繳納款項，被最大債權金融機構即中國信
      託商業銀行判定毀諾。是以，被上訴人應該是以系爭協議
      書為請求基礎，要求上訴人給付327,677元，及自99年3月
      10日起至清償日止，按年息0%計算之利息，而非以原本之
      信用卡約定條款、融資契約書、綜合消費放款借據
      為請求給付之依據。
  (二)又系爭協議書為中華民國銀行公會一方所擬定，債務人依
      據消債條例第151條第1項規定向最大債權金融機構提出申
      請債務協商(即前置協議機制)時，對於該協議書契約條款
      並無討價還價的餘地，債務人根本無法拒絕締約，只能接
      受系爭協議書預定的條款，即使條款並非公平，債務人亦
      莫可奈何，系爭協議書是由中華民國銀行公會單方擬定，
      供不特定多數人訂約之用的契約，自屬定型化契約。
  (三)再者，依消費者保護法第2條第1項第7 款規定所謂定型化
      契約，通常是由立於優勢地位的企業經營者單方面所預先
      擬定，相對人對於契約條款並無討價還價的餘地。定型化
      契約的內容可能包含剝奪或限制相對人的權益等違背契約
      正義的條款，為維護契約正義及確保實質的契約自由原則
      ，自需透過立法、行政或司法等方式來加以規制及導正定
      型化契約的條款內容。而定型化契約如有疑義，應為有利
      於消費者之解釋，消費者保護法第11條第2 項亦規定甚明
      ，當定型化契約條款在解釋上出現疑義時，應當依據以下
      原則，解釋該定型化契約條款(92年度台上字第646判決意
      旨參照 )：客觀解釋原則限制解釋原則利用人承擔
      風險原則。從保障消費者的角度來看，自然要以一般消費
      者之理解標準為依歸，應該以消費者之角度為有利於消費
      者之解釋。消費者保護法第12條第1 項規定：「定型化契
      約中之條款違反誠信原則，對消費者顯失公平者，無效。
      」，與消費者保護法第12條第2 項規定：「定型化契約中
      之條款有下列情形之一者，推定其顯失公平：一、違反平
      等互惠原則者。二、條款與其所排除不予適用之任意規定
      之立法意旨顯相矛盾者。三、契約之主要權利或義務，因
      受條款之限制，致契約之目的難以達成者。」及消費者保
      護法施行細則第14條規定：「定型化契約條款，有下列情
      形之一者，為違反平等互惠原則：一、當事人間之給付與
      對待給付顯不相當者。二、消費者應負擔非其所能控制之
      危險者。三、消費者違約時，應負擔顯不相當之賠償責任
      者。四、其他顯有不利於消費者之情形者。」，綜上所述
      ，系爭協議書均符合如前所述定型化契約條款的特徵，即
      屬定型化契約，又系爭協議書第4 條約定：「甲方未依本
      協議書清償者，除本協議書第8 條約定外，其餘約定自違
      約日起失去效力(亦即所有優惠條件取消)，．．．。」，
      此條款係為兩造爭議之所在，應推定該條款顯失公平而屬
      無效，上訴人自不受該條款之拘束。況本件如認被上訴人
      依原契約對於上訴人之請求有據，惟原判決認定上訴人應
      給付被上訴人之利息及違約金之起始請求日期錯誤，應自
      上訴人被判定毀諾之日起，被上訴人方得加以請求上訴人
      給付利息及違約金。
三、原審判命上訴人應給付被上訴人327,677 元，及如附表所示
    之利息及違約金，並就被上訴人上開勝訴部分依職權宣告假
    執行，且准上訴人以327,677 元為被上訴人預供擔保，得免
    為假執行。上訴人不服，提起上訴，於本院上訴聲明為： (
    一 )原判決廢棄。(二)上開廢棄部分，被上訴人在第一審之
    訴及假執行之聲請均駁回。(三)第一、二審訴訟費用均由被
    上訴人負擔。被上訴人於本院答辯聲明為：上訴駁回、上訴
    費用由上訴人負擔。
四、被上訴人主張上訴人分別於94年2月3日、94年2 月16日、94
    年2月5日向被上訴人申辦信用卡、現金卡、綜合消費
    借貸，並分別簽署康鉑晶片卡申請書，約定依「信用卡約
    定條款」核給信用卡使用，信用額度10萬元，並有關於循環
    信用利率、利息與違約金之計算以及視為到期之約定等；
    簽署「春嬌志明現金卡申請書暨融資契約書」核給現金卡使
    用，額度為5 萬元，並有關於利率、利息與違約金之計算以
    及視為到期之約定等；簽立「綜合消費放款借據」向被上
    訴人借得50萬元，並有關於利息、違約金之計算以及視為到
    期之約定等，嗣上訴人於98年1 月起無力清償債務，依消債
    條例第151 條規定向最大債權銀行即中國信託商業銀行申請
    債務協商通過，簽署系爭協議書，並經臺灣臺北地方法院以
    98年度消債核字第5000號民事裁定認可債務清償方案，惟上
    訴人又於99年2月9日毀諾，依系爭協議書第4 條規定，所有
    協議書內之優惠條件取消，未到期部分之債務視為全部到期
    ，各無擔保債權金融機構得回復原契約條件( 包括依原契約
    內容計算利率及違約金等 )繼續對上訴人訴追，故依據上開
    各契約內容，上訴人尚積欠被上訴人如原判決主文所示之本
    金、利息及違約金未付，爰請求如數給付等情，業據其提出
    上訴人簽立之康鉑晶片卡申請書、國際信用卡約定條款、春
    嬌志明現金卡申請書暨融資契約書、綜合消費放款借據、系
    爭協議書、臺灣臺北地方法院98年度消債核字第5000號民事
    裁定、放款客戶歷史交易明細查詢等文件為佐，且為上訴人
    所不否認有與被上訴人分別簽訂上開契約，申請信用卡、現
    金卡及借貸款項使用，又於成立債務協商之後毀諾等情，足
    見被上訴人上開主張，要非無據。
五、又上訴人雖辯稱：系爭協議書係中華民國銀行公會一方所擬
    定，債務人依據消債條例第151條第1項規定向最大債權金融
    機構提出申請債務協商(即前置協議機制)時，對於該協議書
    契約條款並無討價還價的餘地，債務人根本無法拒絕締約，
    只能接受系爭協議書預定的條款，即使條款並非公平，債務
    人亦莫可奈何，系爭協議書是由中華民國銀行公會單方擬定
    ，供不特定多數人訂約之用的契約，自屬定型化契約，則系
    爭協議書第4 條約定：「甲方未依本協議書清償者，除本協
    議書第8條約定外，其餘約定自違約日起失去效力(亦即所有
    優惠條件取消 )，．．．。」，應推定該條款顯失公平而屬
    無效，上訴人自不受該條款之拘束乙節，惟為被上訴人否認
    系爭協議書條款有違反誠信原則，及對消費者顯失公平情事
    ，經查：
  (一)按稱和解者，謂當事人約定，互相讓步，以終止爭執或防
      止爭執發生之契約。又和解有使當事人所拋棄之權利消滅
      及使當事人取得和解契約所訂明權利之效力，此為民法第
      736條、第737條定有明文；而和解，倘當事人係以原來明
      確之法律關係為基礎而成立和解時，則屬於確認性的和解
      ，若當事人以他種法律關係或以單純無因性之債務約束等
      ，替代原有法律關係而成立者，則屬於創設性的和解。故
      以原來明確之法律關係為基礎而成立之和解，既僅有認定
      效力，債權人自非不得依原來之法律關係再訴請債務人給
      付，祇法院不得為與和解結果相反之認定而已。
  (二)本件上訴人於98年1 月起因無力清償積欠債務，乃依消債
      條例第151 條規定向最大債權銀行即中國信託商業銀行申
      請債務協商通過，簽署系爭前置協商機制協議書，並經臺
      灣臺北地方法院以98年度消債核字第5000號民事裁定認可
      該債務清償方案，此為兩造所不否認，並經上訴人提出系
      爭協議書一紙附卷可稽，觀之系爭協議書第1 條記載：「
      甲方(註：指上訴人)同意自民國98年3 月10日起為首期繳
      款日，每月以新臺幣10,000元，共分180期，年利率0.00%
      ，以乙方(註：指參與協商之無擔保債權金融機構)之各債
      權金融比例清償其債務(如協議書附表)，至全部債務清償
      為止。」乙節，而系爭協議書附表上亦記載被上訴人為上
      開參與債務協商之金融機構，對於上訴人依民法第323 條
      規定計算之債權金額有：信用卡：46,321元、現金卡
      ：38,443元、信用貸款：258,193 元，合計342,957 元
      ，則兩造簽立系爭協議書時，上訴人既已積欠被上訴人上
      開債務金額，兩造復就上訴人如何清償被上訴人及其他金
      融機構之債務總額方式為具體之約定，足見兩造於系爭協
      議書簽立當時，係就上訴人積欠被上訴人之債務達成清償
      之合意，性質上自屬和解契約，且係以「原來明確之消費
      借貸法律關係」為基礎，而成立和解，揆之上開規定，兩
      造之和解自屬於確認性質，並非係以和解之法律關係，替
      代尚不明確的法律關係，以解決兩造爭執之創設性質，洵
      堪認定。此參系爭協議書第4 條約定：「甲方未依本協議
      書清償者，除本協議書第8 條約定外，其餘約定自違約日
      起失去效力(亦即所有優惠條件取消)，未到期部分之債務
      視為全部到期，乙方並得回復依各債權金融機構之原契約
      條件(包括但不限於：(1)現欠債權金額係依民法第323條規
      定計算之金額(2)利率及違約金之計算依原契約內容等 )繼
      續對甲方訴追。」等情，亦非使被上訴人於系爭協議書簽
      立時，即須拋棄對於上訴人依原契約請求給付之權利甚明
      ，是以，上訴人辯稱系爭協議書簽訂後，即已成立民法上
      之和解，被上訴人不得以上訴人於和解前簽訂之信用卡約
      定條款、融資契約書、綜合消費放款借據作為本件主張之
      依據云云，顯有誤會，尚難採信。
六、次按「定型化契約中之條款違反誠信原則，對消費者顯失公
    平者，無效。定型化契約中之條款有下列情形之一者，推定
    其顯失公平：一、違反平等互惠原則者。二、條款與其所排
    除不予適用之任意規定之立法意旨顯相矛盾者。三、契約之
    主要權利或義務，因受條款之限制，致契約之目的難以達成
    者」；「定型化契約條款，有下列情事之一者，為違反平等
    互惠原則：一、當事人間之給付與對待給付顯不相當者。二
    、消費者應負擔非其所能控制之危險者。三、消費者違約時
    ，應負擔顯不相當之賠償責任者。四、其他顯有不利於消費
    者之情形者」，消費者保護法第12條、施行細則第14條已有
    明定。本件上訴人認系爭協議書第4 條使其負擔不相當之利
    息及違約金責任，故違反誠信原則、顯失公平而無效云云，
    然而，上訴人依據消債條例第151條第1項規定，與最大債權
    金融機構中國信託商業銀行成立協商債務清償方案，就過去
    對全部金融機構債權人之債務得以獲得較優惠之清償方式，
    即分180期、享受0利率之分期付款，此係金融機構債權人就
    其原本得請求之利息、違約金債權與期限利益等有所退讓，
    使債務人得以獲得喘息空間，能夠完成全部債務之清償，對
    於雙方均屬有利。是以，系爭協議書第4條約定：「甲方(註
    ：指上訴人)未依本協議書清償者，除本協議書第8條約定外
    ，其餘約定自違約日起失去效力(亦即所有優惠條件取消)，
    未到期部分之債務視為全部到期，乙方(即被上訴人)並得回
    復依各債權金融機構之原契約條件(包括但不限於現欠債權
    金額係依民法第323條規定計算之金額、利率及違約金之計
    算依原契約內容等)繼續對甲方訴追」等語，既係為促使上
    訴人恪守該協商成立之債務清償方案，同時保障金融機構債
    權人之原有權利而設，縱然上訴人事後毀諾，未依照協商內
    容履行分期付款，依該條文約定，亦僅係上訴人不得再享有
    系爭協議書所定優惠條件，被上訴人並得請求回復兩造未簽
    訂系爭協議書前之契約內容，對上訴人而言，並非屬「額外
    增加原有債務」之負擔，且上訴人既已享有以長時間分期、
    0 利率之清償債務之機會，卻又毀諾未依協商內容履行，被
    上訴人因此主張回復兩造原先約定之契約條件，對照依協商
    內容如期履行之債務人而言，尚難認有何違反誠信原則或前
    揭條文所示顯失公平之情事。至於上訴人另辯稱：因為系爭
    協議書第4條會造成其額外負擔，該定型化契約條款有疑義
    ，應為有利於消費者之解釋云云，惟系爭協議書第4條並未
    造成上訴人「額外」之負擔，已如前述，且縱然該約定回復
    原契約條件，使上訴人負擔增加，亦與該條款是否有疑義無
    關，是以，上訴人辯稱系爭協議書第4條約定違反誠信原則
    、顯失公平而無效云云，不足採信。
七、再者，上訴人雖另辯稱本件如認被上訴人依原契約對於上訴
    人之請求有據，惟原判決認定上訴人應給付被上訴人之利息
    及違約金之起始請求日期錯誤，應自上訴人被判定毀諾之日
    起，被上訴人方得加以請求上訴人給付利息及違約金乙節，
    惟觀之被上訴人提出上訴人於系爭協議書簽立後首期繳款日
    即98年3月10日起至被判定毀諾期間即99年2月10日止繳款情
    形之放款客戶歷史交易明細查詢(詳原審卷第21頁至第23頁)
    ，可知上訴人遲誤繳付自98年4 月起至98年12月間止之每期
    分期款項，且係分二個月始為繳付98年11月該期應付金額，
    是以，被上訴人主張上訴人於協商期間並未依協議書約定按
    期清償，被上訴人將上訴人繳款沖抵信用卡、綜合消費放款
    、現金卡最後一期本金之末日分別為98年12月9 日、98年12
    月9 日、99年2月9日，乃認上訴人應給付被上訴人如附表所
    示依原契約約定計算之信用卡、現金卡及綜合消費放款之本
    金、利息及違約金，即屬有據。
八、從而，被上訴人依和解契約及消費借貸之法律關係，主張上
    訴人未依系爭協議書之約定清償，依系爭協議書第4 條之約
    定，應回復兩造未簽訂系爭協議書前之原契約條件，請求上
    訴人清償依原契約內容計算尚積欠如附表所示之本金及按原
    約定利率計算之利息暨違約金，為有理由，應予准許。據此
    ，原審就上開應准許部分所為上訴人敗訴判決，並因所命給
    付之數額未逾50萬元，依職權宣告假執行，於法並無不合。
    上訴意旨指摘原判決不當，求予廢棄改判，為無理由，應予
    駁回。
九、本件事證已臻明確，兩造其餘之攻擊或防禦方法，經本院審
    酌後均認與本件之結論無涉，茲不再一一論列，併予敘明。
十、據上論結，本件上訴為無理由，依民事訴訟法第436條之1第
    3項、第449條第1項、第78條，判決如主文。
中    華    民    國    99    年    12    月    31    日
                  民事第一庭  審判長  法  官  汪銘欽
                                      法  官  陳順珍
                                      法  官  王佳惠
以上正本係照原本作成。
本判決不得上訴。
中    華    民    國    99    年    12    月    31    日
                                      書記官  陳思璟
附表：
┌──┬────────┬────┬─────────┬─────────┐
│編號│帳號            │本金    │利息              │違約金            │
│    │                │(新臺幣)│                  │                  │
├──┼────────┼────┼─────────┼─────────┤
│ 1  │000-0000-00000-0│44,257元│自民國98年12月10日│自民國99年1 月11日│
│    │信用卡          │        │起至清償日止，按年│起至清償日止，按左│
│    │                │        │息17.99%計算之利息│列利率10% 計算之違│
│    │                │        │。                │約金。            │
├──┼────────┼────┼─────────┼─────────┤
│ 2  │000-0000-00000-0│36,731元│自民國99年2 月10日│自民國99年3 月11日│
│    │現金卡          │        │起至清償日止，按年│起至清償日止，逾期│
│    │                │        │息12.99%計算之利息│6 個月以內者，按左│
│    │                │        │。                │列利率10% ，逾期超│
│    │                │        │                  │過6 個月者，按左列│
│    │                │        │                  │利率20%計算之違約 │
│    │                │        │                  │金。              │
├──┼────────┼────┼─────────┼─────────┤
│ 3  │000-0000-00000-0│246,689 │自民國98年12月10日│自民國99年1 月11日│
│    │綜合消費放款    │元      │起至清償日止，按年│起至清償日止，逾期│
│    │                │        │息2.78%計算之利息 │6 個月以內者，按左│
│    │                │        │。                │列利率10%，逾期超 │
│    │                │        │                  │過6 個月者，按左列│
│    │                │        │                  │利率20%計算之違約 │
│    │                │        │                  │金。              │
└──┴────────┴────┴─────────┴─────────┘

司法院資訊處製作；財團法人民間司法改革基金會備份。
